臺灣高等法院刑事判決　　　　　　　　94年度上訴字第2958號
上　訴　人　丙○○
即　被　告
指定辯護人　本院公設辯護人　甲○○
上列上訴人因傷害致重傷案件，不服臺灣板橋地方法院93年度訴
字第870號，中華民國94年7月28日第一審判決（起訴案號：臺灣
板橋地方法院檢察署93年度偵字第2390號），提起上訴，本院判
決如下：
    主  文
原判決撤銷。
丙○○傷害人之身體，因而致重傷，處有期徒刑壹年陸月；並於
刑之執行完畢或赦免後，令入相當處所，施以監護年。
    事  實
一、丙○○罹患有精神分裂症，為精神耗弱之人。民國（下同）
    」九十二年十一月三十日下午三時時許，丙○○為丟棄垃圾
    行經臺北縣三重市○○○路與信義西街口，適乙○○、莊選
    、張蛤子、莊萬水等四人飲酒後在該路口之便利商店前欲搭
    乘計程車，丙○○因不滿遭乙○○等四人擋路，竟無故踢打
    莊萬水，均為莊萬水閃避，丙○○復以左手自褲袋取出螺絲
    起子乙支揮舞，乙○○見狀即上前詢問發生何事，丙○○在
    客觀上可預見毆打人體之頭臉重要部位，極易造成腦部或五
    官視能、聽能、嗅能等機能毀敗之重傷害，且已飲酒之人本
    已反應遲鈍，平衡感不佳，如頭臉部位遭受外力打擊，更易
    因重心不穩摔倒撞擊地面而造成嚴重之傷害，惟仍基於傷害
    之之犯意，以右拳毆打乙○○之右眼部位一拳，乙○○遭毆
    打後因重心不穩而向後傾倒，頭部撞及地面後昏迷不醒，因
    而受有後枕部頭皮擦傷、枕股骨折、左側急性硬腦膜下血腫
    （十四×十二公分）、左側大腦額葉血腫（四×四×四公分
    ）、右側大腦額葉、左側大腦顳業、基底核出血等傷害，經
    送臺北縣立三重醫及臺北市立和平醫院（下稱和平醫院）手
    術急救，仍因上開顱內出血，造成乙○○有輕度失智症、兩
    側上肢輕癱（肌力為五分之四）之傷害、及兩側嗅覺喪失之
    重傷害。丙○○於毆打乙○○後隨即逃離現場，嗣經警循線
    查獲。
二、案經臺北縣政府警察局三重分局報請臺灣板橋地方法院檢察
    署檢察官偵查起訴。
    理  由
一、前揭事實，業據上訴人即被告丙○○於偵查、原審、及本院
    審理時自白不諱，並經證人即被害人乙○○於原審及本院審
    理指證明確，核與目擊證人莊選、莊萬水、張蛤子於偵、審
    中證述之情節相符，足認被告之自白係出於自由意志，且與
    事實相符，應堪採信。至於公訴人雖認被告係持螺絲起子擊
    打被害人乙○○之頭部，然被告雖坦承毆打被害人，惟否認
    持用螺絲起子傷害被害人，辯稱：雖有持螺絲起子揮舞，然
    未持以毆打被害人等語。而被害人乙○○對其如何遭毆打受
    傷之詳細情節已不復記憶，另查證人莊選於原審理時結證稱
    ：丙○○在就站在那裡，從左邊褲袋拿出一支扁鑽（應係螺
    絲起子之誤），... 丙○○就用右手拳頭揍乙○○，左手則
    拿著扁鑽，乙○○就倒在地上，只有揍一下，乙○○就倒地
    ，不能動彈。丙○○沒有用扁鑽，只是拿在手上，是用拳頭
    揍。被告是拿起來作勢要打，最後是用拳頭打。... 被告拿
    起扁鑽是要對付莊萬水，乙○○向前，被告就用拳頭打乙○
    ○。被告起先拿扁鑽出來要打莊萬水，莊萬水被拉開，乙○
    ○向前，被告就用拳頭打他，之後就跑了。」等語綦詳（見
    原審卷(二)第九十、九十一頁），已明確證稱被告係左手持螺
    絲起子向莊萬水揮舞，再右拳徒手毆打被害人頭部，致被害
    人頭部倒地，核與證人莊萬水於警詢時證述大致相符（見核
    退卷第十三頁），被告所所辯應堪採信。另證人張蛤子於本
    院審理時證稱：（被告）他手上拿兩包東西經過，然後丟在
    公園旁，他回頭走回來，故意把莊萬水推開，... 他的另外
    一隻手就從褲子口袋伸出來，手上有沒有拿東西，我沒有注
    意，還是用打莊萬水那隻手，打在乙○○的眼睛附近，乙○
    ○整個人就倒地不能動，那個人就跑了。... 我有看到被告
    從口袋拿出一個尖尖的東西，但不知道是什麼。」等語（原
    審卷(二)第九十三、九十四頁），可知證人張蛤子雖看見被告
    取出某尖形器物，然並無法確定被告是否持以毆打乙○○，
    自難以證人張蛤子糢糊不確定之證詞，遽為不利被告之認定
    。況依診斷證明書所載（核退卷第二十三、二十四頁），被
    害人所受傷勢外傷僅有「頭部外傷」，另有關被害人頭部外
    傷之情形，據和平醫院函覆略以：病人乙○○在九十二年十
    一月三十日到急診，後枕部有擦傷，同時後枕部頭皮有紅腫
    等情，有該院九十三年十一月八日北市和醫字第○九三六○
    八一九九○○號函可考（原審卷(二)第四十二頁），可知被害
    人遭被告擊中之右眼部位並無任何外傷，至被害人所受之後
    枕部擦傷、後枕部頭皮紅腫之傷害，則應係遭毆打倒地碰撞
    所致，而被告當時所持之螺絲起子前端甚為尖銳，有照片可
    按（核退卷第二十五頁），苟被害人係遭被告持螺絲起子擊
    中右眼部，其右眼部位自當受有刺傷、擦挫傷等任何外傷，
    由此益徵被告係以右拳毆打被害人之右眼部位無誤。至證人
    莊選於警詢、偵查中及證人張蛤子於警詢時指稱被告係持螺
    絲起子打被害人之右眼部分云云，核與事證不符，自不足採
    信，公訴人此部分所認尚有誤會。
二、被害人係遭被告毆打後倒地，頭部撞擊地面而受有後枕部頭
    皮擦傷、枕股骨折、左側急性硬腦膜下血腫（十四×十二公
    分）、左側大腦額葉血腫（四×四×四公分）、右側大腦額
    葉、左側大腦顳業、基底核出血等傷害，經送醫手術急救，
    仍因上開顱內出血，造成乙○○有輕度失智症、兩側上肢輕
    癱（肌力為五分之四）之傷害、及兩側嗅覺喪失之重傷害等
    情，有和平醫院之診斷證明書、病歷影本、及三重醫院之病
    歷摘要影本可稽（核退卷第二三、二四頁、原審卷(一)第十至
    五十三頁）。和平醫院九十三年五月三十一日北市和醫病字
    第○九三六○三九五九○○號函亦載明：依據病患（乙○○
    ）九十三年五月二十五日就醫紀錄，黃君目前可以自己走動
    、自己吃飯、上廁所，但有輕度失智症，不愛講話。兩側嗅
    覺喪失，兩側上肢僅輕癱（肌力為五分之四）等情（原審卷
    (一)第十頁）。另和平醫院並再兩度函覆原審法院，其中該院
    九十三年十一月八日北市和醫字第○九三六○八一九九○○
    號函載：病患乙○○現有失智症、兩側嗅覺喪失、兩側上肢
    輕癱（肌力為五分之四）、不愛講話，這些症狀都是病人在
    九十二年十一月三十日遭人毆打，造成顱內出血所致；這些
    症狀術後已持續快一年，無法恢復原狀等情（原審卷(二)第四
    十二頁）；該院九十三年十二月二日北市和醫病字第○九三
    六○八八一七○○號函覆稱：病人（乙○○）受傷已約一年
    ，輕度失智症、兩側嗅覺喪失、上肢癱瘓應無法治癒等語（
    原審卷(二)第四七頁）。本院再就關於被害人兩側嗅覺喪失部
    分之診斷依據查詢結果，據該院九十四年十一月十一日北市
    醫和字第○九四三二五九六六○○號函覆稱：「在嚴重頭部
    外傷、腦挫傷出血病人，第一對嗅覺神經是最容易受傷的腦
    神經，診斷嗅覺喪失是根據病人在檢查時，聞不到味道所做
    的診斷（上訴字卷第三十三頁）。綜上所述，被害人確已因
    被告之傷害行為造成毀敗嗅能之重傷害無訛。至被害人當日
    雖另有上消化道出血，並呈酒醉狀態情形，惟被害人所受兩
    側嗅覺喪失之重傷害，係因遭人毆打造成顱內出血所致，已
    據和平醫院函覆明確，自與被害人之上消化道出血及酒醉狀
    態無關。另被害人所受兩側上肢輕癱部分，僅係「輕癱（肌
    力為五分之四）」，再依被害人乙○○於原審及本院審理時
    所述：手可以舉起來，但是不能拿重物等情（原審卷(二)第九
    十九頁），可見其上肢機能雖有減損，然未達機能完全喪失
    之程度，自與刑法所稱一肢以上機能「毀敗」之重傷害要件
    不符。再被害人所受輕度失智症部分，徵諸被害人於原審及
    本院審理時，反應雖略微遲緩，惟仍均能正常應答，理解能
    力並無影響（參見原審卷(二)第九十六至一０二頁、及上訴字
    卷審判筆錄），可知被害人雖因上開傷害行為造成輕度失智
    症，然依其目前之恢復情況，足認就其日常生活應對已無重
    大困難，則被害人所受之輕度失智症之傷害，雖屬難治，然
    於人之身體或健康應認尚無重大影響，自非刑法所稱之重傷
    害。
三、按刑法上之加重結果犯，以行為人對於加重結果之發生有預
    見之可能，能預見而不預見者為要件。被害人於事發前有飲
    酒形，已如前述，並經證人張蛤子證述明確（原審卷(二)第九
    十五頁），且經被告於警詢時供稱：當時他們四個身上酒味
    很重等語（核退卷第五頁反面），顯見被告亦明知被害人為
    已飲酒之人。而毆打人體之頭臉重要部位，極易造成腦部或
    五官視能、聽能、嗅能等機能毀敗之重傷害，且已飲酒之人
    本已反應遲鈍，平衡感不佳，如頭臉部位遭受外力打擊，更
    易因重心不穩摔倒撞擊地面而造成嚴重之傷害，此在通常觀
    念上顯有預見之可能，被告主觀上雖無致被害人受重傷害之
    故意，然被害人因而發生重傷害之結果，被告之傷害原因行
    為與被害人黃春鶯所受重傷害之結果有相當因果關係，被告
    等自應就該加重結果擔負刑責。
四、原審法院經囑託台北市立聯合醫院對被告行為時之精神狀態
    鑑定結果，結論為：「綜合以上所述鄭員（即被告）之過去
    生活史、疾病史、身體檢查、精神狀態檢查及心理評估結果
    ，本院認為其係一『精神分裂症』患者，其『重傷害行為當
    時之精神狀況』已達精神耗弱之情形。鄭員於八十二年開始
    病發至今，並無規則接受醫療，其間持續呈現幻聽、思考內
    容障礙、被害妄想、思考形式障礙、怪異行為、個人自我照
    顧功能、人際關係功能、職業功能明顯退化等症狀，干擾及
    攻擊行為發生頻率隨症狀及外界環境影響而變化，鄭員之情
    形已符合『精神分裂症』之臨床診斷，且已呈現持續無間斷
    之慢性化情形。至於本次犯行時之精神狀態，鄭員雖坦承犯
    行時的攻擊行係出於一己意願，起因亦非與精神症狀直接相
    關，但其鄭員所罹患之『精神分裂症』呈現持續無間斷之慢
    性化情形，其持續之精神症狀，如關係及被害妄想、判斷力
    缺損及衝動控制缺損等情形，仍持續影響鄭員行為時之精神
    狀態。綜言之，鄭員犯行當時係處精神分裂症的慢性化狀態
    ，其思考及判斷能力皆呈現明顯障礙，對於外界事務缺乏完
    整的知覺理會及判斷能力，因此，本院認為其精神狀態已達
    精神耗弱的程度。」，有台北市立聯合醫院松德院區出具之
    精神鑑定報告書可稽（原審卷(二)第五十一至五十三頁）。再
    參以證人莊選、張蛤子分別證稱：被告當時髮型怪異，一邊
    剃掉，一邊留長髮，好像有點瘋瘋癲癲，口中唸唸有詞等情
    形（原審卷(二)第九十二、九十五頁），自堪認被告行為時精
    神狀態處於對於外界事務之知覺理會及判斷作用，較普通人
    之平均程度顯然減退之精神耗弱程度。原審審理時，檢察官
    雖以被告於歷次偵、審時，能清楚描述當時狀況及前因後果
    ，其意識程度必無顯低於一般人等情，而主張被告並無精神
    耗弱情形，然依上述案發經過情形，可徵被告當時之行為舉
    止、對外界事物之知覺理會、及判斷反應等作用，均顯然與
    常人有異，檢察官所舉各節亦無法推翻上開台北市立聯合醫
    院松德院區依據專業精神醫學知識所為之鑑定結論，自無可
    採。
五、核被告所為，係犯刑法第二百七十七條第二項後段之傷害致
    重傷罪。被告行為時為精神耗弱之人，爰依刑法第十九條第
    二項規定減輕其刑。
六、原判決對被告予以論科，固非無見。然查：(1)刑法上之加重
    結果犯，以行為人對於加重結果之發生有預見之可能，能預
    見而不預見者為要件。原判決於事實欄並未認定記載被告在
    客觀情形上對於被害人所受重傷害結果有無預見可能，致理
    由內關於被告應負加重結果刑責之論斷失其依據，已有未合
    。(2)依卷附診斷證明書及病歷影本所示，均無被害人右眼淤
    傷之記載，原判決認定被害人遭被告毆打受有「右眼淤傷」
    乙節，亦與卷內證據資料不符。又原判決於事實欄、及理由
    欄三之(二)之1.分別記載被害人受有右眼淤傷之傷害（原判決
    第一頁、第四頁），然而於理由欄三之(五)又記載被害人右眼
    部位並無任何傷勢（原判決第九頁），相互間亦顯有矛盾。
    案經被告提起合法上訴，而原判決既有可議，自屬無法維持
    ，應由本院將原判決撤銷，另為適法之諭知。爰審酌被告係
    罹患精神疾病，因偶發事故而為上開犯行，犯罪後均能坦承
    犯行，態度尚佳，及被害人所受之重傷害及其他傷害程度，
    被告因經濟能力迄今尚未與被害人成立和解，及被告之生活
    狀況等一切情狀，量處如主文第二項所示之刑，以資懲儆。
    又被告為精神耗弱人，臺北市聯合醫院鑑定意見亦認：被告
    所罹患之疾病仍持續而未完全緩解，為預防此類事件之再發
    ，有應接受持續規則之精神科評估與治療之必要，有前述鑑
    定報告書可參，爰依刑法第八十七條第二項、第三項規定，
    諭知被告於刑之執行完畢或赦免後，入相當處所，施以監護
    三年，以達治療及社會防衛之效。至扣案之螺絲起子一支，
    與本案之犯行無關，不得宣告沒收，一併指明。
據上論結，應依刑事訴訟法第三百六十九條第一項前段、第三百
六十四條、第二百九十九條第一項前段、刑法第二百七十七條第
二項後段、第十九條第二項、第八十七條第二項、第三項，判決
如主文。
本案經檢察官呂文忠到庭執行職務。
中　　華　　民　　國　　94　　年　　12　　月　　30　　日
　　　　　　　　　刑事第二十二庭審判長法　官  林堭儀
　　　　　　　　　　　　　　　　　　  法　官  陳憲裕
　　　　　　　　　　　　　　　　　　  法　官  宋  祺
以上正本證明與原本無異。
如不服本判決，應於收受送達後十日內向本院提出上訴書狀，其
未敘述上訴之理由者並得於提起上訴後十日內向本院補提理由書
（均須按他造當事人之人數附繕本）。
                                      書記官  蔡慧娟
中　　華　　民　　國　　95　　年　 　1　　月　　2 　　日
附錄：本案論罪科刑法條全文
中華民國刑法第二百七十七條
傷害人之身體或健康者，處三年以下有期徒刑、拘役或一千元以
下罰金。
犯前項之罪因而致人於死者，處無期徒刑或七年以上有期徒刑；
致重傷者，處三年以上十年以下有期徒刑。
